【裁判字號】    91,訴,355
【裁判日期】    921114
【裁判案由】    給付工程款
【裁判全文】
臺灣彰化地方法院民事判決  九十一年度訴字第三五五號
    原      告
    即反訴被告  丁○○
    訴訟代理人  周春霖律師
    被      告
    即反訴原告  甲○○
右當事人間給付工程款事件，經本院於民國九十二年十月三十一日言詞辯論終結，本
院判決如左：
    主    文
被告應給付原告新臺幣拾萬伍仟貳佰拾元，及自民國九十一年四月十七日起至
清償日止，按週年利率百分之五計算之利息。
原告其餘之訴駁回。
本訴訴訟費用由被告負擔百分之四十六，餘由原告負擔。
本判決原告勝訴部分，得假執行。但被告如以新臺幣拾萬伍仟貳佰拾元為原告
預供擔保，得免為假執行。
原告其餘假執行之聲請駁回。
反訴原告之訴及假執行之聲請均駁回。
反訴訴訟費用由反訴原告負擔。
    事    實
甲、本訴部分：
壹、原告方面：
一、聲明：
  (一)被告應給付原告新臺幣（下同）七十二萬九千九百元，及自起訴狀繕本送達翌日
    起至清償日止，按週年利率百分之五計算之利息。
  (二)願供擔保，聲請宣告假執行。
二、陳述：
  (一)被告於民國八十八年七月十日將其坐落彰化縣田中鎮○○路○段三○○號土地之
    四樓住宅新建工程（下稱系爭工程）發包予原告承攬，並簽立承攬工程契約書（
    下稱系爭契約）。系爭契約第一條約定：「甲方（即被告）將坐落田中鎮：：：
    交由乙方（即原告）依照甲方申請之建築圖樣施工，建照執照之字號為八十七彰
    工管建字二五五一二號」，建照執照核准之建築面積為一○七‧一六坪；此外，
    被告另與原告約定非建照執照範圍之無照增建面積一○‧二九坪，合計為一一七
    ‧四五坪，以此核算每坪造價為三萬五千三百三十四元（0000000/117.45=35334
    元），惟其後無照增建之部分因被告與訴外人吳淑琴發生糾紛，被告決定不再建
    造，故應自約定工程款中扣除此部分建造費用三十六萬三千五百八十七元。因此
    ，系爭工程實際工程款應為三百七十八萬六千四百十三元。又系爭工程開工之初
    ，被告發現實地面積與設計圖說為大，建造坪數多出五‧二五坪，經被告指示依
    實地面積建造，待日後申請使用執照時，再變更登記，故此部分工程款應增加十
    八萬五千五百零三元（35334Ｘ5.2= 185503元）。此外，系爭工程施作中，被告
    要求更改與追加工程款為三十一萬七千八百二十四元，應扣工程款為十萬九千八
    百四十元，實際追加工程款合計為二十萬七千九百八十四元，其項目及金額分別
    如下：
  1.追加工程款三十一萬七千八百二十四元部分：
  一樓正面磁磚追加一萬五千元：由一般廠牌改為「白馬」牌，每坪差價為五百元
    ，合計一萬五千元。
  牆壁切割追加四萬零一百元：二樓改置落地窗與加開三個窗戶，切割牆壁三十四
    公尺，每公尺九百元；又切割後，打石清運費用九千五百元，合計四萬零一百元
    。
  二樓修改廚房追加二萬九千元：打石清運五千元；原來粉刷與油漆之牆壁於施作
    完成後，又改貼磁磚共十二坪，每坪二千元，合計二萬四千元。
  屋後第二次粉刷水泥並搭架追加七千元。
  空地綠化追加四千七百五十元：空地綠化植草九‧五坪，每坪五百元，合計四千
    七百五十元。
  圍牆追加四萬五千二百十元：加建圍牆一三‧七坪，每坪三千三百元，合計四萬
    五千二百一十元。
  不鏽鋼門及遙控器追加一萬二千五百元：不鏽鋼門一萬元、遙控器二千五百元，
    合計一萬二千五百元。
  一樓不鏽鋼門及紗門追加一萬四千元。
  切割鋼筋追加一千五百元：因無照增建部分取消，原預留鋼筋切割掉，合計一千
    五百元。
  鋁窗、落地窗及玻璃追加二萬三千六百元：二樓加裝鋁窗三個，每個三千二百元
    ；二樓中門改為落地窗，費用五千元；二、三、四樓門窗玻璃由一般玻璃改為反
    光玻璃，價差九千元；合計二萬三千六百元。
  樓梯洞鐵板追加五千元。
  廚房基礎追加十一萬二千元：建造廚房基礎七坪，每坪一萬六千元，合計十一萬
    二千元。
  二樓廚房水電修改工料追加三千元。
  2.應扣工程款十萬零九千八百四十元：
    地板材料差額應扣除十萬零九千八百四十元：一二樓冠軍磨平石英磚由五十乘五
    十改為四十乘四十，每坪單價由三千元改為二千元，應扣除材料費價差十萬九千
    八百四十元。
  (二)依系爭契約第八條約定：「經甲、乙雙方同意變更設計之部分，其材料、工資、
    處理費等，甲、乙雙方應依誠信原則重估之並多退少補。」因此，系爭工程原施
    工範圍之工程款為三百七十八萬六千四百十三元，增建五．二五坪部分為十八萬
    五千五百零三元，追加工程款為二十萬七千九百八十四元，合計系爭工程之總工
    程款為四百一十七萬九千九百元，惟被告迄今只給付原告工程款三百四十五萬元
    ，尚欠七十二萬九千九百元，因系爭工程既已完成，被告自應依約給付。
  (三)系爭建物未能取得使用執照，係因與鄰地糾紛未解決，與原告施作系爭工程無關
    。因此，如認為被告於九十一年三月四日所寄發之存證信函係屬於定作人終止契
    約之意思表示，並認為系爭契約已終止，則被告亦應賠償原告因終止而生之損害
    ，爰依民法第五百十一條規定為備位訴訟標的，請求被告賠償如聲明所示之損害
    。
  (四)關於系爭契約施工面積及造價之陳述：
  1.兩造並未重新訂約：
    系爭工程乃八十八年七月十五日開始施工，被告所辯：施工面積增加，以免日久
    發生糾紛，乃於八十八年七月十日開工後第五天，再重新訂工程承攬契約，總工
    程款為四百十五萬元等語，全非事實。系爭工程建築坪數既然與原申請之建造執
    照坪數不同，即需變更設計，而依系爭契約第八條約定「經甲、乙雙方同意之變
    更設計部分，其材料、工資、處理費等，甲、乙雙方應以誠信原則重估之，並多
    退少補」，則增加坪數部分依上開約定即可解決，豈會因此而另訂一紙合約？故
    被告所辯違反常情，絕非事實。且如只因工程略有變更即另訂契約，何以其他室
    內變更部分，尤其將廚房改置在二樓，如此大幅更改，為何不再另訂合約？被告
    此部分之陳述，只能證明實際施工確與原合約之面積為大。
  2.被告所提施工面積核算表不實：
    原告係依據被告所交付由建築師計算之樓地面積一覽表與被告簽立系爭契約，依
    建築師計算建造執照核准部分為一○七．一六坪，增建部分為一○．二九坪，合
    計為一一七．二九坪；並非如被告所辯，合計一二八．○一坪。系爭工程總工程
    款四百十五萬元，是以一一七．二九坪核算，因此，每坪造價為三萬五千二百三
    十四元，並非如被告所指三萬二千元。被告所辯金額非但無法以契約上之坪數與
    總價款之關係算出，亦未在契約上載明，原告更否認其此項抗辯。依證人乙○○
    與丙○○之證詞，原告主張之面積，即為乙○○提供給被告做為與承攬人訂約之
    用，故系爭工程有建造執照部分，確實較原委建面積多出五．二五坪，被告應給
    付追加工程款十八萬五千五百零三元。
  (五)關於追加工程部分之陳述：
  1.大樓正面磁磚：被告抗辯係訴外人黃信義要求變更等語，惟黃信義之契約與系爭
    契約無直接關聯，且原告亦向黃信義請求變更建材之價差。
  2.二樓修改廚房：該部分原是作為臥室使用，原告施工完畢被告要求改為廚房，此
    項變更工程之施作費用當然應由被告負擔，且與原契約不同，自與原契約材料約
    定無關。
  3.屋後第二次粉刷水泥並搭架：與訴外人黃信義契約無關，且因無照增建部分不施
    工，故增加此部分工程，系爭契約亦無不須付款之約定。
  4.空地綠化：因空地先全面綠化後，被告才要求改設走道。法定空地綠化之部分既
    是工程一部分，當然亦需計費，並由委建者負擔費用。
  5.圍牆：被告要求增設，與訴外人黃信義契約無關。
  6.不鏽鋼門及遙控器：被告追加私設巷道，巷道加裝遙控不鏽鋼門，此部份為原設
    計圖所無。
  7.一樓不鏽鋼門及紗門：原設計係硫化銅門待建造執照核准部分建造完成後，可以
    通往無照增建部分，嗣因放棄施作無照增建部分，而改為不鏽鋼門及紗門。
  (六)關於遲延完工之陳述：
    原告並無如被告所辯拖延工期，由於系爭工程有兩部分，一部分是合法建築，一
    部分是違章，並約定有建造執照部分建築完成取得使用執照後，再增建無照部分
    （如同時建造則有建造執照部分即無法獲准發給使用執照）。詎被告因雇用挖土
    機施工時，將隔鄰牆壁搗損，且態度強硬自恃係調查員退休，不與鄰居和談，以
    致未能獲得諒解，在此情形下，是否建造違章部分，舉棋不定，最後鄰居仍然不
    予諒解而向法院提起民事訴訟即鈞院九十年度訴字第一二五八號。被告乃先指示
    原告在原違建基地上建造圍牆，並於建造圍牆後，始明確告知已無意建造違章部
    分，並要求原告將預留下來之鋼筋剪掉，及將合法建物外牆加塗油漆，至此原告
    始確定被告建築範圍，並立即做收尾工作。詎於九十一年二月底、三月初，原告
    已將全部工程收尾，僅存少許水電工程，被告竟擅自將建物房門換鎖，致工人無
    法入內施工，此即是被告所指原告未完工程部分，但此是可歸責於被告之事由所
    致，並不能歸咎於原告。此部分被告亦承認有將建物換裝鎖頭，及不讓工人入內
    施工之事實。是以被告此一行為，致些微水電工程未收尾完成，應視為已完成，
    亦即系爭工程應已完工。被告抗辯其於八十九年三、四月間，即因隔鄰吳淑琴藉
    機糾纏，而通知原告放棄違建部分云云，原告否認之；如被告早於八十九年三、
    四月間即放棄，為何會至九十年十月十二日始要原告在該處基地上建築圍牆，而
    不早於八十九年三、四月間即改為圍牆建築？實則，被告從未向原告明確表示違
    建部分已不施工，即在改建圍牆時，亦一再表示僅暫時掩人耳目，迨與鄰居之糾
    紛處理完畢，仍要建築，故原告否認被告已與原告就無照增建部分解除契約。
三、證據：提出承攬工程合約書影本一件、現場照片一幀、律師函影本一件、施工平
    面圖影本一件、施工樓地板面積一覽表影本一紙、切結書影本一紙、證明書一紙
    、照片四幀、估價單一紙為證，並聲請勘驗現場、鑑定、訊問證人戊○○、庚○
    ○、乙○○、己○○、向彰化縣政府建設局調取聲請使用執照卷宗。
貳、被告方面：
一、聲明：
  (一)原告之訴及假執行之聲請均駁回。
  (二)如受不利之判決，願供擔保，聲請免假執行。
二、陳述：
  (一)八十八年六月上旬，兩造依照建築設計圖簽訂第一份工程承攬契約書，同年七月
    五日開工，惟經建築師現場鑑界丈量後，始發現實際面積略寬於地籍圖面積，被
    告當場指示按照鑑界之實際面積進行施工，於同年七月九日完成工程之基礎施工
    ，並核算增加之建地面積約一坪餘，由於兩造於八十八年六月間所簽訂之工程承
    攬契約，係依照實際施工面積核算總工程款，而今施工面積增加，遂於同年七月
    十日重新簽訂第二份工程承攬契約即系爭契約，約定含無照增建部分應為一二八
    ‧○一坪，總工程款為四百一十五萬元，其計算方式為每坪三萬二千元乘以總坪
    數，再加原告代為修繕隔鄰牆壁受損之差額，故無原告所稱現場鑑界增加坪數之
    情事，被告無須另外付款。因此，系爭工程總工程款為四百十五萬元，扣除原告
    已領之工程款三百四十五萬元、無照增建未施作工程款四十九萬三千四百四十元
    、應扣工程款三十二萬零六百八十元（依據被告九十二年一月二十九日準備書狀
    所載），再加上設計變更之追加工程款十三萬五千八百元（依據被告九十一年五
    月十四日準備書狀所載），原告得請求金額應為二萬一千六百八十元。茲將應扣
    工程款與追加工程款項目及金額，分述如下：1.追加工程款僅同意十三萬五千八
    百元：
  不爭執部分：牆壁切割四萬零一百元、切割鋼筋一千五百元、鋁窗、落地窗、玻
    璃共二萬三千六百元、樓梯洞鐵板五千元、二樓廚房水電修改工料三千元，共七
    萬三千二百元部分，均不爭執。
  大樓正面磁磚追加一萬五千元：係原告虛列，依建築設計圖應貼大理石，後與隔
    鄰黃信義及原告研究後，改為二丁掛，顏色、型號業主選定，並無補償問題。
  二樓修改廚房追加二萬九千元：同意支付打石工資及清運費五千元，但貼磁磚二
    萬四千元部分，係依契約施工無須付款。
  屋後第二次粉刷並搭架七千元：係依黃信義契約附表（一）八、九，並依契約施
    工，無須付款。
  空地綠化四千七百五十元：經實際測量僅三‧二坪，同意支付一千六百元；但原
    告浮報六‧三坪，故其餘三千一百五十元不同意。
  圍牆四萬五千二百一十元：係原告虛列，載明於黃信義契約附表（一）第十七條
    ，無須付款。
  不鏽鋼門及遙控器一萬二千五百元：係原告虛列，依建築設計圖施工，無須付款
    。
  一樓不銹鋼門及紗門一萬四千元：依建築設計圖、契約附建築材料（二）及黃信
    義契約附表（一）第五條、第二十條，無須付款。
  廚房基礎十一萬二千元：每坪造價應為六千至八千元，故僅同意支付五萬六千元
    ；原告浮報為每坪一萬六千元，浮報五萬六千元部分，不同意支付。
  2.應扣工程款三十二萬零六百八十元部分：
  水電材料及工資七萬五千元：
  水泥工五千元：一樓浴缸、二樓浴廁，牆壁水管未找出。
  地板材料差額二十一萬九千六百八十元：一二樓冠軍牌磨平石英磚由五十乘五十
    改為四十乘四十，單價由每坪五千元改為一千元，應扣除材料費價差二十一萬九
    千六百八十元。
  不銹鋼紗門二萬一千元：二、三、四樓後面紗門三個。
  3.無照增建部分未施作四十九萬三千四百四十元：未施工面積為一五．四二坪，以
    每坪三萬二千元計算。
  (二)原告未按期完工：
  1.八十八年十二月二十二日完成系爭建物之結構體施工，被告皆依約付清各期之工
    程款，僅剩工程尾款，但自此之後，工程幾近停滯狀態，原告以各種理由推卸拖
    延，直至九十年四月下旬，原告始坦承無力支付工程營造有關稅賦，被告乃依原
    告所請，以工程款第六期、第七期名義，分別支付原告三十萬元及六十萬元，以
    利申請使用執照，自此之後原告故態復萌，藉故拖延施工，迄九十一年二月八日
    仍未完成交原告驗收。
  2.於八十九年三、四月間，隔鄰吳淑琴藉口糾纏，被告即告知原告放棄第二次施工
    ，原定廚房改在二樓，需為部分設計變更，有關經費、工程款，則依照契約第八
    條辦理。
  3.原告起訴稱：「被告擅自更換門鎖，並禁止原告帶同工人進入施作，被告故意以
    此不正方法，令原告無法完成工程，阻礙原告請款條件之成就，尚不能據為拒不
    給付工程款之理由。」云云。惟原告早即單獨持有系爭房屋電動門遙控器，隨時
    可自由進入，迨九十一年三月十五日，被告前往現場了解施工情形，始發現門鎖
    遭反鎖而無法進入，被告乃委請開鎖工人換裝新鎖，迄至九十一年四月一日，訴
    外人戊○○夫婦前往表示要裝修水電未完成部分，但為被告以契約已終止而婉拒
    。
  4.依系爭契約第三條約定：開工後三百個工作天完工，本工程除天災地變及不可抗
    拒之事故外，乙方如未能依限完工時，每逾一天應罰本工程造價金額之千分之一
    ，作為賠償金。系爭工程依契約規定於八十八年七月五日正式開工，應於八十九
    年五月五日完工，然迄九十一年三月十四日，被告以田中郵局存證信函第四二號
    通知原告應如期完工，但原告卻置之不理，因而被告終止系爭契約，原告承攬系
    爭工程自八十九年五月五日起算，已逾期完工達二十一個月又九天。系爭工程總
    造價為四百十五萬元，扣除無照增建部分工程費四十九萬三千四百四十元，以及
    地板磚瓦改變材料價差二十一萬九千六百八十元，實際工程造價應為三百四十三
    萬六千八百八十元，總計原告逾期完工達六百三十九天，原告應給付被告違約金
    二百一十九萬六千一百六十六元。
三、證據：提出存證信函影本二件、建造執照附件影本一紙、使用執照申請書影本一
    紙、工程款簽收單影本二紙、契約附表影本一件、本票影本一紙、施工面積計算
    表影本一紙、照片八幀、承攬工程契約書影本一件、修正後設計圖影本一紙、估
    價單一紙、估價單一紙，並聲請訊問證人丙○○。
、本院依聲請向彰化縣政府建設局調取八七彰工管（建）字第二五五一二、二五五
    一三號建造執照相關資料。
乙、反訴部分：
壹、反訴原告部分：
一、聲明：
  (一)反訴被告應給付反訴原告二百六十八萬九千八百七十七元，及自反訴準備書狀繕
    本送達翌日起至清償日止，按週年利率百分之五計算之利息。
  (二)願提供擔保，聲請宣告假執行。
二、陳述：
  (一)反訴原告於八十八年七月十日，依照建築設計圖及開工時，現場鑑界，丈量實際
    建築面積與反訴被告重新簽訂系爭契約。依照系爭契約第二條約定，系爭工程總
    造價為四百十五萬元；第三條約定：開工後三百個工作天完工，本工程除天災地
    變及不可抗拒之事故外，乙方如未能依限完工時，每逾一天應罰本工程造價金額
    之千分之一，作為賠償金。系爭工程依契約規定於八十八年七月五日正式開工，
    應於八十九年五月五日完工，然迄九十一年三月十四日，反訴原告以田中郵局存
    證信函第四二號通知反訴被告應如期完工，但反訴被告卻置之不理，因而反訴原
    告終止系爭契約，反訴被告承攬系爭工程自八十九年五月五日起算，已逾期完工
    達二十一個月又九天。系爭工程總造價為四百十五萬元，扣除無照增建部分工程
    費四十九萬三千四百四十元，以及地板磚瓦改變材料價差二十一萬九千六百八十
    元，實際工程造價應為三百四十三萬六千八百八十元，總計反訴被告逾期完工達
    六百三十九天，應給付予反訴原告違約金二百一十九萬六千一百六十六元。
  (二)反訴被告承攬系爭工程期間，因損害鄰房，業經彰化地方法院以九十年度訴字第
    一二五八號民事判決書判決賠償二十七萬五千零一十五元、訴訟費用及利息，故
    反訴原告先行支付共計二十八萬八千七百六十一元，爰依系爭契約第九條：「本
    工程自開工：：：在施工範圍及相關範圍：：：建築物之完好維護及人員安全，
    概由乙方負完全之法律責任」之約定，求償二十八萬八千七百六十一元。又反訴
    被告逾期完工驗收之工程，而由反訴原告依法自行雇工後續之工程款十一萬四千
    元，亦應由反訴被告負擔；又反訴被告溢領工程款九萬零九百五十元，合計反訴
    被告共應給付反訴原告二百六十八萬九千八百七十七元。
  (三)關於施工期限之陳述：
  1.反訴被告答辯工程期限，應包含無照工程施工之日期，此為反訴被告為工程逾期
    尚未完工之事後詭辯。就如反訴被告在其本訴起訴狀即明言：「本件工程只有浴
    室門未裝設、電線開關等小部份未完成：：：」，並未包含無照施工之部分，反
    訴被告知之甚詳。何況法律係保障當事人合法之契約權利，無照施工既非合法，
    當然不受法律之保障，因此，無須明訂於契約內容之期日內。依雙方所定承攬契
    約第三條約定，即明訂為三百個工作天完工，而彰化縣政府所核定之建築施工期
    限亦規定十一個月，此亦為建築契約工期之社會常識。
  2.反訴被告答辯：「合意將工程期限延至九十一年三月十五日」，此答辯甚為荒謬
    ，別有用心之妄言。否則，反訴原告無須道德勸說無效，再以存證信函催促反訴
    被告早日完工，點交驗收，而最後走上訴訟。反訴原告自八十七年九月起，即向
    他人租賃住家，每月多付出八千元租金，迄今將屆四年，租賃地方生活環境不佳
    ，又增加經濟負擔，何會有『合意』工程延期之妄言。
  3.反訴被告辯稱：「內部設施一改再改，拖延甚多工程時日」乙節，此為反訴被告
    信口雌黃之舉。反訴原告新房之興建自八十八年七月五日開工以後，僅將原規劃
    在無照增建部分之廚房與餐廳，變更至二樓房間，其餘並無反訴被告所稱：「內
    部設施一改再改」之情，此有反訴被告於九十一年二月八日工程請款單項目及其
    民事起訴狀內容可見。
  4.反訴被告辯稱反訴原告未明確表示無照部分已不施工乙節，為不實之陳述。於八
    十九年一月中旬，隔鄰吳淑琴以房屋受損提出損害賠償調解聲請，其調解對造人
    即為反訴原告與被告兩人，八十九年三月吳淑琴復向彰化縣政府陳情房屋因施工
    受損，如此糾纏，反訴原告即向反訴被告表明隔鄰此舉動機不單約，無照增建部
    分不宜興建，以免遭受損失，而反訴被告工程逾期完工亦無包含無照增建部分。
  (四)關於鄰屋損害賠償之陳述：
  1.反訴原告對於訴之追加，早於九十一年五月六日反訴準備書狀敘明：「在興建中
    ，是否有無損鄰事件需負賠償責任，再為訴訟追加否」之聲明，故無所謂影響訴
    訟程序之終結情事。
  2.反訴被告辯稱：「鈞院九十年度訴字第一二五八號民事判決，並未判令反訴原告
    給付該案原告吳淑琴，而是判決訴外人卓志恆給付之：：：」云云，此點亦不合
    理。因卓志恆等人起造房屋，反訴原告為法定代理人，吳淑琴提出損害賠償，反
    訴原告為訴訟代理人，故無所謂權源問題。
三、證據：提出存證信函影本一紙、郵政匯票影本一紙、聲請調解書及調解不成立證
    明書影本各一紙、變更田中都市計劃書節錄一件為證。
貳、反訴被告部分：
一、聲明：
  (一)反訴原告之訴及假執行之聲請均駁回。
  (二)如受不利之判決，願供擔保，聲請免為假執行。
二、陳述：
  (一)關於違約金部分：
  1.反訴原告以反訴被告承攬系爭工程逾期完工六百三十九天，依約應予反訴原告罰
    款二百十九萬六千一百六十六元云云，惟反訴被告否認系爭工程係因反訴被告之
    事由而逾期。系爭工程內容，包括違章建築與合法聲請許可之建築兩部分。其中
    違章建築部分，反訴原告以其與鄰居交惡，怕人檢舉，不敢先讓反訴被告施工，
    一再要求反訴被告迨有建造執照部分取得使用執照後，再予施做，並合意將工程
    期限延至九十一年三月十五日，故系爭工程期限自應一併適用。反訴被告乃依約
    先施作有建造執照部分之建物，此部分因反訴原告對於內部設施一改再改，拖延
    甚多工程時日，且於完竣後，反訴原告因仍與鄰地所有人有糾紛，而無法取得使
    用執照，無照增建部分因而一直延宕，未能動工，迨九十年十月十二日，反訴原
    告始要求反訴被告先建築圍牆，復於圍牆建造完成後，反訴原告始明確表明無照
    增建部分不要建造，要求反訴被告將全部工程收尾，其時已屆九十年底。反訴被
    告亦積極尋找工人，將已建造完成之房屋所預留供無照增建部分使用之鋼筋切除
    ，並將牆壁油漆。然於九十一年二月底、三月初，反訴原告即擅自將新建房屋換
    新鎖，致使反訴被告所雇水電工人戊○○夫婦多次未能進入施作水電收尾工程。
    由於有建造執照部分留有與無照增建部分銜接之鋼筋，以及未秀面牆壁與相關水
    電管線，故有建造執照部分雖可申請使用執照，但仍有少許細微工程未收尾，反
    訴原告未與反訴被告再協議工程期限，竟片面於九十一年三月四日以田中郵局四
    二號存證信函，單方面自定工程期限，並於存證信函限期完成之前，即將工地換
    鎖，拒絕反訴被告所雇用之工人入內施工，兩造原定期限既然未再合意改定，且
    原期限又因可歸責於反訴原告之事由而失其效力，反訴原告單方面所定之期限自
    不能為憑，反訴原告執兩造最初約定期限，指稱反訴被告工程逾期完成，顯無理
    由。關於原擬無照增建部分取消未做，反訴原告亦未否認，而有建造執照部分，
    反訴原告則一再更改內部設施，此反訴被告於本訴之事實理由內業已述明，且為
    反訴原告所不否認，此等事由均因反訴原告而起，故其與反訴被告合意延緩工程
    期限，亦屬必然。反訴原告雖於九十一年三月四日致函反訴被告，要求反訴被告
    在十日內完成工程，但其於同年二月底即已將建築物之門鎖換裝，並拒絕反訴被
    告之工人進入施工，致使反訴被告不能入內施工，又要受其期限限制，而達到其
    終止契約之目的，顯有違誠信原則，故系爭工程未能如期於九十一年三月十五日
    完工，係可歸責於反訴原告之事由，自不能令反訴被告負遲延責任。
  2.反訴原告因隔鄰吳淑琴要求賠償，只有一再要求反訴被告延緩施作，並言明解決
    之後，仍要施作無照增建部分，故未確實向反訴被告表示放棄施作無照增建部分
    ，有建造執照與無照增建工程之工期既是同一約定，而無照增建部分又因為反訴
    原告之要求而延宕，反訴被告就有建造執照部分之些微水電工程要與無照增建部
    分一併完成，亦屬工程上合理之行為，自無因此即負有遲延責任。工程合約期限
    與縣政府所核定建築施工期限並無必然關係，亦即合約期限只要在核准工程期限
    內即可，系爭工程包括無照增建與有建告執照兩部分，工期三百個工作天，並無
    區別，故兩者應合用一個工期。系爭工程又因反訴原告未能取得有建造執照部分
    之使用執照，致無照增建部分不敢施作，因而延宕工程，自不可歸責於反訴被告
    。
  (二)關於應扣款部分：
  1.反訴原告主張：無照增建部分之坪數為十五．四二坪，建造費為四十九萬三千四
    百四十元等語，反訴被告否認之。實際上應為一○．二九坪，建造費則為三十六
    萬三千五百八十七元。
  2.一二樓板瓦磚材料價差二十一萬九千六百八十元，反訴被告亦否認之，因依約定
    價格建造為常態有增減事由為例外，主張例外事項者，應負舉證之責。
  (三)關於追加鄰屋損害賠償部分：
  1.反訴原告於九十一年十二月二十日所提出請求損鄰二十七萬五千零十五元賠償及
    未施作工程費十四萬元部分，為訴之追加，反訴被告不同意於訴訟即將終結時再
    提出此部份追加訴訟，已影響訴訟之終結。
  2.如認反訴原告得以追加損鄰部分，亦因鈞院九十年度訴字第一二五八號民事判決
    ，並未判令反訴原告給付該案原告吳淑琴，而是判決訴外人卓志恒給付之，故縱
    令反訴原告自行給付吳淑琴，亦非可逕向反訴被告請求，其係依據何項權源得以
    請求，亦未述明。何況該判決反訴被告不服提起上訴後，訴外人吳淑琴於第二審
    法院審理中撤回對反訴被告之起訴，故反訴原告對反訴被告以此尚有法律途徑可
    資救濟之判決作為其追加訴訟之依據，亦無理由。
  (四)關於水電工程收尾費用：
    水電工程收尾工作乃反訴原告將工地鎖住，不讓工人入內施作，且此收尾工程不
    必花費水電工人一日之工作天，亦無需再購置何材料，故實無需花費十四萬鉅額
    收尾，此部分反訴被告否認之。
    理    由
甲、本訴部分：
一、訴狀送達後，原告不得將原訴變更或追加他訴。但被告同意或減縮應受判決事項
    之聲明者，不在此限。被告於訴之變更或追加無異議，而為本案之言詞辯論者，
    視為同意變更或追加，民事訴訟法第二百五十五條第一項第一款、第三款、第二
    項分別定有明文。本件起訴狀於九十一年四月十六日送達被告後，原告於九十二
    年三月二十日提出準備書狀，將起訴狀訴之聲明由「被告應給付原告八十五萬零
    七百四十元，及自起訴狀繕本送達翌日起至清償日止，按週年利率百分之五計算
    之利息」，減縮為「被告應給付原告七十二萬九千九百元，及自起訴狀繕本送達
    翌日起至清償日止，按週年利率百分之五計算之利息」，其性質應屬減縮應受判
    決事項之聲明，且被告於原告為訴之變更後，並無異議，而為本案之言詞辯論，
    是原告所為訴之變更，核與上開規定並無不合，應予准許，合先敘明。
二、原告起訴主張：被告於八十八年七月十日將其坐落彰化縣田中鎮○○路○段三○
    ○號土地之四樓住宅新建工程發包予原告承攬，並簽立承攬工程契約書。系爭契
    約第一條約定：「甲方（即被告）將坐落田中鎮：：：交由乙方（即原告）依照
    甲方申請之建築圖樣施工，建照執照之字號為八十七彰工管建字二五五一二號」
    ，建照執照核准之建築面積為一○七‧一六坪；被告另與原告約定非建照執照範
    圍之無照增建面積一○‧二九坪，合計為一一七‧四五坪，並以此核算每坪造價
    為三萬五千三百三十四元（0000000/117.45=35334元），惟其後無照增建之部分
    因被告與訴外人吳淑琴發生糾紛，被告決定不再建造，故應自約定工程款中扣除
    無照增建部分建造費用三十六萬三千五百八十七元。因此，系爭工程實際工程款
    應為三百七十八萬六千四百十三元。又系爭工程開工之初，被告發現實地面積與
    設計圖說為大，建造坪數多出五‧二五坪，經被告指示依實地面積建造，此部分
    工程款應增加十八萬五千五百零三元（35334Ｘ5.2= 185503元）。此外，系爭工
    程施作中，被告要求更改與追加工程款為三十一萬七千八百二十四元，應扣工程
    款為十萬九千八百四十元，實際追加工程款合計為二十萬七千九百八十四元，依
    系爭契約第八條：「經甲、乙雙方同意變更設計之部分，其材料、工資、處理費
    等，甲、乙雙方應依誠信原則重估之並多退少補。」之約定，系爭工程原施工範
    圍之工程款為三百七十八萬六千四百十三元，增建五．二五坪部分為十八萬五千
    五百零三元，追加工程款為二十萬七千九百八十四元，合計系爭工程之總工程款
    為四百一十七萬九千九百元，惟被告迄今只給付原告工程款三百四十五萬元，尚
    欠七十二萬九千九百元，爰依承攬契約之法律關係，請求被告應給付原告七十二
    萬九千九百元及法定遲延利息；如認為系爭契約業經被告於九十一年三月四日終
    止，則依民法第五百十一條規定，請求被告賠償上開金額及法定遲延利息等語。
    被告則以：(一)兩造於八十八年六月上旬，依照建築設計圖簽訂第一份工程承攬契
    約書，嗣於同年七月五日開工後，經建築師現場鑑界丈量，發現實際面積略寬於
    地籍圖面積，被告當場指示按照鑑界之實際面積進行施工，復於同年七月九日完
    成工程之基礎施工，並核算增加之建地面積。由於兩造於八十八年六月間所簽訂
    之工程承攬契約，係依照實際施工面積核算總工程款，而今施工面積增加，遂於
    同年七月十日重新簽訂第二份工程承攬契約即系爭契約，約定含無照增建部分應
    為一二八‧○一坪，總工程款為四百一十五萬元，其計算方式為每坪三萬二千元
    乘以總坪數，再加原告代為修繕隔鄰牆壁受損之差額，故無原告所稱現場鑑界增
    加坪數之情事，被告無須另外付款。因此，系爭工程總工程款為四百十五萬元，
    扣除原告已領之工程款三百四十五萬元、無照增建未施作工程款四十九萬三千四
    百四十元、應扣工程款三十二萬零六百八十元（依據被告九十二年一月二十九日
    準備書狀所載），再加上設計變更之追加工程款十三萬五千八百元（依據被告九
    十一年五月十四日準備書狀所載），原告得請求金額應為二萬一千六百八十元。
    (二)系爭工程於八十八年十二月二十二日完成結構體施工，被告皆依約付清各期之
    工程款，僅剩工程尾款，但自此之後，工程幾近停滯狀態，原告以各種理由推卸
    拖延，直至九十年四月下旬，原告始坦承無力支付工程營造有關稅賦，被告乃依
    原告所請，以工程款第六期、第七期名義，分別支付原告三十萬元及六十萬元，
    以利申請使用執照，自此之後原告故態復萌，藉故拖延施工。依系爭契約第三條
    約定：開工後三百個工作天完工，本工程除天災地變及不可抗拒之事故外，乙方
    如未能依限完工時，每逾一天應罰本工程造價金額之千分之一，作為賠償金。系
    爭工程依契約規定於八十八年七月五日正式開工，應於八十九年五月五日完工，
    然迄九十一年三月十四日，被告以田中郵局存證信函第四二號通知原告應如期完
    工，但原告卻置之不理，因而被告終止系爭契約，原告承攬系爭工程自八十九年
    五月五日起算，已逾期完工達二十一個月又九天。系爭工程總造價為四百十五萬
    元，扣除無照增建部分工程費四十九萬三千四百四十元，以及地板磚瓦改變材料
    價差二十一萬九千六百八十元，實際工程造價應為三百四十三萬六千八百八十元
    ，總計原告逾期完工達六百三十九天，原告應給付被告違約金二百一十九萬六千
    一百六十六元等語，資為抗辯。
三、本件原告主張：被告將系爭工程發包予原告承攬，兩造於八十八年七月十日簽立
    系爭承攬工程契約書，以及被告已給付原告三百四十五萬元之工程款等語，為被
    告所不爭執，並有承攬工程契約書影本、營建工程款領取簽章表影本在卷可稽，
    應認屬實。
四、系爭工程施工面積減少應扣除之工程款差額為四十九萬三千四百四十元：
  (一)系爭契約所約定之施工面積應為一二八．○一坪、每坪造價為三萬二千元：
    原告主張：系爭契約所約定之施工面積係依據申請建照之建築圖，建造執照核准
    之建築面積為一○七‧一六坪、無照增建面積一○‧二九坪，合計為一一七‧四
    五坪，每坪造價為三萬五千三百三十四元；系爭工程係於八十八年七月十五日開
    工，且兩造僅訂定一份工程承攬契約書等語。被告則辯稱：兩造於八十八年六月
    上旬，依照建築設計圖簽訂第一份工程承攬契約書，嗣因八十八年七月五日開工
    、鑑界丈量後，發現實際面積略寬於地籍圖面積，被告當場指示按照鑑界之實際
    面積進行施工，復於同年七月十日重新簽訂第二份工程承攬契約即系爭契約，約
    定含無照增建部分應為一二八‧○一坪，每坪造價為三萬二千元，再加原告代為
    修繕隔鄰牆壁受損之差額等語。經查：
  1.依卷附建造執照附表影本所載，系爭工程係於八十八年七月五日開工，並於同月
    九日完成基礎工程；又依本院依職權向彰化縣政府建設局所調取系爭工程與鄰地
    即建造執照八七彰工管（建）字第二五五一號建案之建築工程開工報告書所載，
    系爭工程係於八十八年七月三日開工，並於同月五日向彰化縣政府工務局送交建
    築工程開工報告書；又依系爭契約第四條約定，被告應於基礎完成後，給付原告
    第一期工程款六十二萬二千五百元，而被告係於八十八年七月十日給付原告第一
    期款六十三萬元，此有系爭契約書影本、營建工程款領取簽章單影本在卷為證；
    足見系爭工程確係於八十八年七月三日即已開工，並於同月九日完成基礎工程，
    否則被告自無於八十八年七月十日給付第一期工程款予原告之理，是以原告主張
    ：系爭工程係於八十八年七月十五日開工等語，顯不可採。
  2.又系爭工程既於八十八年七月九日即完成基礎工程，則關於系爭工程鑑界測量後
    ，實際施工面積較原建築設計圖面積增加之事實，兩造自應知悉甚詳，是兩造於
    八十八年七月十日訂定系爭契約時，理應以實際施工面積作為約定系爭工程總工
    程款之依據，而無再以原建築設計圖面積約定工程款，徒生日後爭議之理。再者
    ，系爭工程於八十八年七月三日即已開工，並於同月九日完成基礎工程，衡諸常
    情，兩造應於開工前即已議定契約內容，並簽妥工程承攬契約書，否則原告何以
    願於八十八年七月三日即開始施工？是以原告主張：兩造僅訂定一份工程承攬契
    約書等語，應無可採。
  3.因此，被告所辯：兩造於八十八年七月十日依鑑界結果，重新簽訂第二份工程承
    攬契約即系爭契約，含無照增建部分應為一二八‧○一坪，每坪造價為三萬二千
    元等語，應認屬實。
  (二)有建造執照部分並未增加：
    原告主張：系爭約定建造執照核准之建築面積為一○七‧一六坪，嗣因實地面積
    與設計圖說為大，建造坪數多出五‧二五坪，此部分工程款應增加十八萬五千五
    百零三元等語。惟兩造係依據鑑界結果，以實際施工面積重新訂定系爭契約等情
    ，業如前述，是以原告上開主張，自屬無據。
  (三)無照增建部分減少一五．六坪：
    原告主張：系爭契約所約定無照增建面積為一○‧二九坪並未施作，以每坪造價
    三萬五千三百三十四元計算，應扣除建造費用三十六萬三千五百八十七元等語；
    被告辯稱：系爭契約所約定無照增建面積為一五．四二坪並未施作，以每坪造價
    三萬二千元計算，應扣除四十九萬三千四百四十元等語。系爭契約所約定全部建
    築面積為一二八．○一坪，每坪造價為三萬二千元，業如前述，扣除原告所自承
    建照執照核准施作面積一一二．四一坪，其無照增建面積為一五．六坪，以每坪
    三萬二千元計算，應扣除金額為四十九萬九千二百元。因此，被告抗辯此部分應
    扣除四十九萬三千四百四十元，應屬有據。
五、追加工程款與應扣工程款相抵後，尚增加十二萬八千六百七十元之工程款：
    原告主張：系爭工程更改與追加工程款為三十一萬七千八百二十四元，應扣工程
    款為十萬九千八百四十元，實際追加工程款合計為二十萬七千九百八十四元等語
    ，被告則辯稱：系爭工程應扣工程款為三十二萬零六百八十元，追加工程款僅十
    三萬五千八百元等語。茲將追加與應扣工程款之項目與金額，分述如下：
  (一)追加工程款合計為二十三萬八千五百十元：
  1.原告主張：第二項牆壁切割四萬零一百元、第九項切割鋼筋一千五百元、第十項
    鋁窗、落地窗、玻璃共二萬三千六百元、第十一項樓梯洞鐵板五千元、第十四項
    二樓廚房水電修改工料三千元，共計七萬三千二百元部分，均為被告不爭執，應
    認屬實。
  2.第一項大樓正面磁磚追加一萬五千元：
    原告主張：由一般廠牌改為「白馬」牌，每坪差價為五百元，合計一萬五千元等
    語，被告則辯稱：係原告虛列，依建築設計圖應貼大理石，後與隔鄰黃信義及原
    告研究後，改為二丁掛，顏色、型號業主選定，並無補償問題等語。系爭契約附
    表第一項約定：「建築材料與設備說明：除另有規定外，均依建築設計圖及與黃
    信義簽訂合約有類似之規定，如管線、油漆、樓梯、門框等。」，而原告與訴外
    人黃信義所簽訂契約之附表第十項則載明：「正面、後面及壹樓柱：貼１０Ｘ１０方
    塊瓷磚或二丁掛壹級品，顏色及廠牌由業主決定。」，足見大樓正面磁磚部分，
    兩造係約定為壹級品，其廠牌則由業主即被告決定，是以原告上開主張，應屬無
    據。
  3.第三項二樓修改廚房追加二萬九千元：
    原告主張：原來粉刷與油漆之牆壁於施作完成後，又改貼磁磚共十二坪，每坪二
    千元，合計二萬四千元等語，被告則辯稱：同意支付打石工資及清運費五千元，
    但貼磁磚二萬四千元部分，係依契約施工無須付款等語。系爭工程之廚房原係設
    計在一樓無照增建部分之事實，為兩造不爭執，而系爭契約無照增建部分既經被
    告同意無需施作，且本判決前開第四項亦已扣除無照增建部分之工程款，應認系
    爭契約關於施作廚房之材料款與工資業經扣除，則原告依被告指示，將有建照執
    照二樓原設計為臥室部分變更為廚房，自屬追加工程；至被告雖辯稱：貼磁磚二
    萬四千元部分，係依契約施工無須付款等語，惟對於貼磁磚之工程款為二萬四千
    元之事實，並未爭執。因此，原告主張二樓修改廚房追加二萬九千元等語，應為
    可採。
  4.第四項屋後第二次粉刷水泥並搭架追加七千元：
    原告主張：因無照增建部分不施工，增加此部分工程，系爭契約亦無不須付款之
    約定等語，被告則辯稱：係依黃信義契約附表（一）八、九，並依契約施工，無
    須付款等語。系爭契約無照增建部分既經被告同意無需施作，且本判決前開第四
    項亦已扣除無照增建部分之工程款，應認系爭契約關於無照增建部分屋後粉刷水
    泥與搭架之費用業經扣除，則原告依被告指示，將有建照執照部分屋後粉刷水泥
    ，自屬追加工程；至被告雖辯稱：係依契約施工無須付款等語，惟對於屋後粉刷
    水泥並搭架之工程款為七千元之事實，並未爭執。因此，原告主張屋後第二次粉
    刷水泥並搭架追加七千元等語，應為可採。
  5.第五項空地綠化追加四千七百五十元：
    原告主張：空地綠化植草九‧五坪，每坪五百元等語，被告則辯稱：經實際測量
    僅三‧二坪，同意支付一千六百元，但原告浮報六‧三坪，故其餘三千一百五十
    元不同意等語。原告上開主張，雖據證人即承包系爭工程圍牆基礎之蕭朝宗於九
    十一年七月十八日準備程序期日證稱：在施作圍牆工程時，空地上有草皮，伊有
    挖除部分草皮，其他草皮被機器壓壞；草皮面積約八、九坪等語，惟證人蕭朝宗
    既非施作草皮之人，則其僅憑目測所證述之面積，尚難據信。因此，原告此部分
    主張，關於被告不爭執之一千六百元部分，應為可採；逾此部分，原告既未能提
    出其他證據以實其說，自難採信。
  6.第六項圍牆追加四萬五千二百十元：
    原告主張：加建圍牆一三‧七坪，每坪三千三百元，且係被告要求增設，與訴外
    人黃信義契約無關等語，被告則辯稱：係原告虛列，無須付款等語。系爭工程確
    有興建圍牆等情，為兩造所不爭執，並有照片在卷可稽，應信屬實。又系爭契約
    附表第一項約定：「建築材料與設備說明：除另有規定外，均依建築設計圖及與
    黃信義簽訂合約有類似之規定，如管線、油漆、樓梯、門框等。」，惟依系爭工
    程建築設計圖所示，並無屋後圍牆之設計；且被告亦自承系爭工程係以實際施作
    面積乘以每坪三萬二千元，再加原告代為修繕隔鄰牆壁受損之金額，作為工程款
    之計算依據，則屋後圍牆既未在系爭工程實際施作面積內，而兩造復未於系爭契
    約內，就上開事項為特別約定，應認屋後圍牆確屬追加工程。至被告雖辯稱：係
    原告虛列，無須付款等語，惟對於增建圍牆屋之工程款為四萬五千二百十元之事
    實，並未爭執。因此，原告主張圍牆追加四萬五千二百十元等語，應屬有據。
  7.不鏽鋼門及遙控器追加一萬二千五百元：
    原告主張：不鏽鋼門一萬元、遙控器二千五百元，係原告要求增設，與黃信義無
    關等語，被告則辯稱：係原告虛列，依建築設計圖施工，無須付款等語。系爭工
    程屋後圍牆部分確有裝設不鏽鋼門及遙控器等情，為兩造所不爭執，並有照片在
    卷為證，應認屬實。又系爭契約附表第一項約定：「建築材料與設備說明：除另
    有規定外，均依建築設計圖及與黃信義簽訂合約有類似之規定，如管線、油漆、
    樓梯、門框等。」，惟依系爭工程建築設計圖所示，並無屋後圍牆不鏽鋼門及遙
    控器之設計；且被告亦自承系爭工程係以實際施作面積乘以每坪三萬二千元，再
    加原告代為修繕隔鄰牆壁受損之金額，作為工程款之計算依據，則屋後圍牆不鏽
    鋼門及遙控器既在系爭工程實際施作面積內，而兩造復未於系爭契約內，就上開
    事項為特別約定，應認不鏽鋼門及遙控器確屬追加工程。至被告雖辯稱：係原告
    虛列，無須付款等語，惟對於不鏽鋼門及遙控器之工程款為一萬二千五百元之事
    實，並未爭執。因此，原告主張不鏽鋼門及遙控器追加一萬二千五百元等語，應
    為可採。
  8.一樓不鏽鋼門及紗門追加一萬四千元：
    原告主張：原設計係硫化銅門，待建造執照核准部分建造完成後，可以通往無照
    增建部分，嗣因放棄施作無照增建部分，而改為不鏽鋼門及紗門之費用為二萬五
    千元，扣除原硫化銅門一萬一千元後，追加一萬四千元等語，被告則以：依建築
    設計圖、契約附建築材料，以及黃信義契約附表（一）第五條、第二十條，無須
    付款等語。系爭契約無照增建部分既經被告同意無需施作，且本判決前開第四項
    亦已扣除無照增建部分之工程款，應認系爭契約關於無照增建部分一樓不鏽鋼門
    及紗門之費用業經扣除，則原告依被告指示，將有建照執照部分原硫化銅門變更
    為不鏽鋼門並加裝紗門，自屬追加工程；至被告雖辯稱：係依契約施工無須付款
    等語，惟對於硫化銅門變更為不鏽鋼門並加裝紗門之工程款為一萬四千元之事實
    ，並未爭執。因此，原告主張一樓不鏽鋼門及紗門追加一萬四千元等語，應為可
    採。
  9.廚房基礎追加十一萬二千元：
    原告主張：建造廚房基礎七坪，每坪一萬六千元等語，被告則辯稱：每坪造價應
    為六千至八千元，僅同意支付五萬六千元，原告浮報五萬六千元部分，不同意支
    付等語。關於建造廚房基礎七坪之事實，為兩造所不爭執，應認屬實。至原告主
    張：廚房基礎每坪一萬六千元等語，原告並未提出任何證據。因此，原告此部分
    主張，關於被告不爭執之五萬六千元部分，應為可採；逾此部分，原告既未能提
    出其他證據以實其說，自難採信。
  10.綜上所述，系爭工程之追加工程款合計為二十三萬八千五百十元。
  (二)應扣工程款十萬九千八百四十元：
  1.水電與水泥工八萬元：
    被告抗辯：原告未完成部分，分別支出水電材料及工資七萬五千元與水泥工五千
    元等語，原告則稱：係因被告拒絕原告工人入內施工，且工程已完成只差總開關
    送電等語。被告此部分抗辯，固據被告提出估價單一紙為證，然該估價單僅記載
    水電材料費及工資、水泥工，並未具體載明其施作之細目與金額，是被告此部分
    抗辯，尚難採信。
  2.地板材料差額二十一萬九千六百八十元：
    被告抗辯：一、二樓冠軍牌磨平石英磚由五十乘五十改為四十乘四十，單價由每
    坪五千元改為一千元，以五四．九二坪計算，應扣除材料費價差二十一萬九千六
    百八十元等語，原告則稱：上開材料更改每坪單價由三千元改為一千元，僅同意
    扣除十萬九千八百四十元等語。系爭工程一、二樓地板材料由冠軍牌磨平石英磚
    由五十乘五十改為四十乘四十，以及總坪數為五四．九二坪等情，為兩造所不爭
    執，應認屬實。關於材料費價差部分，原告主張：每坪單價由三千元改為一千元
    等語，業據原告提出估價單一紙為證，而被告雖辯稱：每坪單價由五千元改為一
    千元等語，惟並未提出證據以實其說，是被告所辯，自無可採。因此，被告此部
    分抗辯，關於原告不爭執之十萬九千八百四十元部分，應為可採；逾此部分，既
    無依據，自無可採。
  3.不銹鋼紗門二萬一千元：
    被告抗辯：二、三、四樓後面紗門三個未施作等語，原告則稱：因無照增建部分
    未施作，此部分並未計算工程費，自無須扣款等語。系爭契約附表第二項固約定
    ：「門窗：一樓門面使用透明強化玻璃，三、四樓正面為中華鋁門氣密窗，前後
    門均附紗窗。」，惟系爭契約無照增建部分業經被告同意無需施作，且無照增建
    部分之工程款亦已自總工程款中扣除，則上開三面紗門既屬無照增建工程之一部
    分，自無重複扣除之理，是被告此部分抗辯，並不可採。
  4.綜上所述，系爭工程之應扣工程款合計為十萬九千八百四十元。
  (三)因此，系爭工程之追加工程款與應扣工程款相抵後，尚增加十二萬八千六百七十
    元之工程款。
六、原告並無遲延完成系爭工程：
    被告抗辯：系爭工程依契約約定應於八十九年五月五日完工，然迄九十一年三月
    十四日，被告以田中郵局存證信函第四二號通知原告應如期完工，但原告卻置之
    不理，原告承攬系爭工程自八十九年五月五日起算，已逾期完工達六百三十九天
    ，依系爭契約第三條之約定，原告應給付被告違約金二百一十九萬六千一百六十
    六元等語，原告則稱：系爭工程因被告雇用挖土機施工時，將隔鄰牆壁搗損，被
    告不與鄰居和談，致被告就是否建造違章，舉棋不定，迨九十年十月十二日，被
    告始要求原告先建築圍牆，於九十年底，被告始明確表明無照增建部分不要建造
    ，要求原告將全部工程收尾。然於九十一年二月底、三月初，被告即擅自將新建
    房屋換新鎖，致使原告所雇水電工人未能進入施作水電收尾工程，被告指原告逾
    期完工，顯無理由等語。經查，系爭工程於八十八年十二月二十二日即已完成屋
    頂板工程等情，為兩造所不爭執，並有建造執照附表影本在卷可稽，足見系爭工
    程至當時為止，並無延誤之情形。嗣於八十九年一月十五日，鄰屋所有人吳淑琴
    系爭工程損害其房屋為由，向彰化縣田中鎮調解委員會申請調解，此有申請調解
    書影本在卷可稽；嗣因調解不成立，經吳淑琴向彰化縣政府工務局陳情，要求暫
    緩核發使用執照，並向本院提出損害賠償事件，經本院以九十年度訴字第一二五
    八號受理在案，此有本院上開民事卷宗所附彰化縣政府工務局八九彰工管字第三
    六五一四號函影本、九○彰工管字第三九七五七號函影本、陳情書影本、乙○○
    建築師事務所書函影本可考。再者，證人戊○○於本院九十二年二月二十七日準
    備程序期日亦結證稱：從八十八年開始承作至九十一年二月二十日左右，其間因
    地震、黃信義部分變更設計，以及與鄰屋所有人訴訟，共停工三次；黃信義的工
    程比較早完成，時間大約是在九十年年中，系爭工程因為被告與鄰屋所有人訴訟
    的關係，在九十年九、十月間停工二個月，到九十年十二月才又開始施工等語，
    堪認原告主張：系爭工程係因與鄰屋所有人吳淑琴之糾紛，致被告就是否建造違
    章，舉棋不定，於九十年底，被告始明確表明無照增建部分不要建造等語，並非
    無據。因此，被告抗辯：系爭工程依契約約定應於八十九年五月五日完工，迄九
    十一年三月十四日，已逾期完工達六百三十九天等語，自無可採。
七、系爭契約並未終止：
    又被告雖於九十一年三月四日寄發田中郵局第四十二號存證信函予原告，惟其內
    容僅載明：「台端承建田中鎮○○段一四一七號四層樓房迄今尚未完工，點交移
    由起造人驗收，希台端於文到十日內完成該完成之工程，否則屆時起造人將自行
    雇工施工，其工程款依法追還。又台端於民國九十一年二月八日遞交之工程請款
    單，對於工程設計變更後，工程款之追加，減扣計算方法及項目、數量、單價涉
    及虛列、浮報之誠信問題，雖經提醒，但台端不知改進而態度惡劣，迄今將屆一
    個月，有關工程款之糾紛，起造人將依據雙方簽訂委建契約書之內容及民法相關
    之法律規定與建築法有關之規定，依法要求台端履行，並循求法院公平仲裁，以
    維護起造人之權益。」等詞，有存證信函影本在卷可稽，尚難認為被告有以上開
    存證信函向原告終止系爭契約之意思，是兩造間系爭契約並未終止，應堪認定。
八、按系爭契約第八條約定：「經甲、乙雙方同意變更設計之部分，其材料、工資、
    處理費等，甲、乙雙方應依誠信原則重估之並多退少補。」系爭工程原訂總工程
    款為四百十五萬元，扣除無照增建部分未施作之工程款差額四十九萬三千四百四
    十元，再加上追加工程款十二萬八千六百七十元，合計實際完成之工程款為三百
    七十八萬五千二百三十元，扣除被告已給付原告之三百四十五萬元後，被告依上
    開約定尚應給付原告三十三萬五千二百三十元。
九、從而，原告基於承攬契約之法律關係，請求被告給付原告三十三萬五千二百三十
    元，及自起訴狀繕本送達翌日即九十一年四月十七日起至清償日止，按週年利率
    百分之五計算之利息，為有理由，應予准許；逾此部分請求，則無理由，應予駁
    回。
十、按所命給付之金額或價額未逾新臺幣五十萬元之判決，法院應依職權宣告假執行
    ，民事訴訟法第三百八十九條第一項第五款定有明文。本件兩造均陳明願供擔保
    ，聲請宣告假執行或免為假執行，關於原告勝訴部分，本件判決命被告給付原告
    之金額為三十三萬五千二百三十元，並未逾五十萬元，應依職權宣告假執行，原
    告此部分之聲請即無必要，而被告所為聲請，核無不合，爰酌定相當之擔保金額
    ，准許之；至原告敗訴部分，其假執行之聲請，即失所附麗，應予駁回。
十一、本訴部分事證已臻明確，兩造其餘主張及舉證，經審酌與判決結果不生影響，
      爰不逐一論述，附此敘明。
乙、反訴部分：
一、按民事訴訟法第二百六十條第一項，所謂反訴之標的與本訴之標的及其防禦方法
    有牽連關係者，乃指反訴標的之法律關係與本訴標的之法律關係兩者之間，或反
    訴標的之法律關係與本訴被告作為防禦方法所主張之法律關係兩者之間，有牽連
    關係而言。即舉凡本訴標的之法律關係或作為防禦方法所主張之法律關係，與反
    訴標的之法律關係同一，或當事人雙方所主張之權利，由同一法律關係發生，或
    本訴標的之法律關係發生之原因，與反訴標的之法律關係發生之原因，其主要部
    分相同，均可認兩者間有牽連關係（最高法院七十年度台抗字第五二二號裁定意
    旨參照）。本件反訴原告依據同一承攬契約之法律關係，就反訴被告之本訴提起
    反訴，兩造所主張之權利既由同一法律關係所發生，依前開最高法院裁定意旨，
    應認反訴之標的與本訴之標的有牽連關係甚明，反訴原告據此提起反訴，尚無不
    合，應予准許。
二、按訴狀送達後，原告不得將原訴變更或追加他訴。但擴張或減縮應受判決事項之
    聲明者，不在此限，民事訴訟法第二百五十五條第一項第三款定有明文。本件反
    訴起訴狀於九十一年五月六日送達反訴被告後，反訴原告於九十一年十二月二十
    五日提出準備書狀，將起訴狀訴之聲明由「反訴被告應給付反訴原告八十五萬零
    七百四十元」，擴張為「反訴被告應給付反訴原告二百七十三萬二千一百三十一
    元，及自反訴準備狀繕本送達翌日起至清償日止，按週年利率百分之五計算之利
    息」，復於九十二年四月十五日提出準備書狀，再將訴之聲明減縮為「反訴被告
    應給付原告二百六十八萬九千八百七十七元，及自反訴起訴狀繕本送達翌日起至
    清償日止，按週年利率百分之五計算之利息」，核其性質應屬擴張與減縮應受判
    決事項之聲明，是以反訴被告雖不同意反訴原告為訴之變更，惟揆諸首揭規定，
    仍應予准許，先予敘明。
三、反訴原告起訴主張：反訴原告於八十八年七月十日，依照建築設計圖及開工時，
    現場鑑界，丈量實際建築面積與反訴被告重新簽訂系爭契約。依照系爭契約第二
    條與第三條之約定，系爭工程應於八十九年五月五日完工，然迄九十一年三月十
    四日仍未完工，反訴被告承攬系爭工程自八十九年五月五日起算，已逾期完工達
    六百三十九天，系爭工程總造價為四百十五萬元，扣除無照增建部分工程費四十
    九萬三千四百四十元，以及地板磚瓦改變材料價差二十一萬九千六百八十元，實
    際工程造價應為三百四十三萬六千八百八十元，是反訴被告應給付反訴原告違約
    金二百一十九萬六千一百六十六元。又反訴被告承攬系爭工程期間，因損害鄰房
    ，業經本院以九十年度訴字第一二五八號民事判決書判決賠償二十七萬五千零一
    十五元、訴訟費用及利息，故反訴原告先行支付共計二十八萬八千七百六十一元
    ，依系爭契約第九條之約定，應由反訴被告負擔。此外，反訴原告依法自行雇工
    後續之工程款十一萬四千元，亦應由反訴被告負擔，爰依承攬契約之法律關係，
    請求反訴被告給付反訴原告二百六十八萬九千八百七十七元及法定遲延利息等語
    。反訴被告則以：(一)系爭工程因被告雇用挖土機施工時，將隔鄰牆壁搗損，被告
    不與鄰居和談，致被告就是否建造違章，舉棋不定，迨九十年十月十二日，被告
    始要求原告先建築圍牆，於九十年底，被告始明確表明無照增建部分不要建造，
    要求原告將全部工程收尾。然於九十一年二月底、三月初，被告即擅自將新建房
    屋換新鎖，致使原告所雇水電工人未能進入施作水電收尾工程，被告指原告逾期
    完工，顯無理由；(二)本院九十年度訴字第一二五八號民事判決，並未判令反訴原
    告給付該案原告吳淑琴，而是判決訴外人卓志恒給付之，故縱令反訴原告自行給
    付吳淑琴，亦非可逕向反訴被告請求，其係依據何項權源得以請求，亦未述明；
    (三)關於水電工程收尾費用，反訴被告否認之等語，資為抗辯。
四、反訴原告主張：反訴原告將系爭工程發包予反訴告承攬，兩造於八十八年七月十
    日簽立系爭承攬工程契約書，以及反訴原告已給付反訴被告三百四十五萬元之工
    程款等語，為反訴被告所不爭執，並有承攬工程契約書影本、營建工程款領取簽
    章表影本在卷可稽，應認屬實。
五、本訴部分已審酌之爭點：
  (一)反訴原告主張：反訴被告逾期完工達六百三十九天，應給付反訴原告違約金二百
    一十九萬六千一百六十六元等語，惟關於反訴被告並未遲延完工之事實，業如前
    述，是反訴原告此部分主張，應屬無據。
  (二)反訴原告主張：反訴被告溢領工程九萬零九百五十元，以及應賠償反訴原告自行
    雇工完成之工程款十一萬四千元等語，惟系爭工程原訂總工程款為四百十五萬元
    ，扣除無照增建部分未施作之工程款差額四十九萬三千四百四十元，再加上追加
    工程款十二萬八千六百七十元，合計實際完成之工程款為三百七十八萬五千二百
    三十元，扣除被告已給付原告之三百四十五萬元後，被告依上開約定尚應給付原
    告三十三萬五千二百三十元，業如前述，是反訴原告此部分主張，亦無可採。
六、反訴原告不得請求反訴被告給付損害鄰屋之賠償金：
    反訴原告另主張：反訴被告承攬系爭工程期間，因損害鄰房，業經本院以九十年
    度訴字第一二五八號民事判決書判決賠償二十七萬五千零一十五元、訴訟費用及
    利息，故反訴原告先行支付共計二十八萬八千七百六十一元，依系爭契約第九條
    之約定，應由反訴被告負擔等語，反訴被告則辯稱：本院九十年度訴字第一二五
    八號民事判決，並未判令反訴原告給付該案原告吳淑琴，而是判決訴外人卓志恒
    給付之，故縱令反訴原告自行給付吳淑琴，亦非可逕向反訴被告請求等語。經查
    ，本院九十年度訴字第一二五八號侵權行為損害賠償事件，係判命訴外人即該案
    被告卓志恆、乙○○、丁○○、九九營造股份有限公司應連帶給付該案原告吳淑
    琴二十七萬五千零十五元，及法定遲延利息等情，為兩造所不爭執，並經本院調
    取上開民事卷宗，相閱無訛；又本院為上開判決後，訴外人卓志恆即於九十一年
    八月三十一日以郵政匯票給付二十八萬八千七百六十一元予訴外人吳淑琴等情，
    亦有反訴原告所提出之存證信函、郵政匯票影本在卷為稽，縱使上開連帶損害賠
    償責任，係由反訴被告一人應單獨負責之事由所致，依民法第二百八十條、第二
    百八十一條之規定，亦僅得由清償上開連帶債務之人即訴外人卓志恆向反訴被告
    請求，反訴原告雖為訴外人卓志恆之父，亦無代替訴外人卓志恆請求反訴被告賠
    償之權利。又按系爭契約第九條固約定：「本工程自開工日起至完工經甲方完成
    驗收之期間，在施工範圍及相關範圍並左鄰共同壁及其建築物等之完好維護及人
    、物安全責任概由乙方負完成之法律責任。」，惟反訴原告並未因本院上開判決
    而對訴外人吳淑琴負有任何損害賠償責任，亦未給付賠償金予訴外人吳淑琴，業
    如前述，反訴原告既未因此而受有損害，則其請求反訴被告賠償二十八萬八千七
    百六十一元，自無可採。
七、從而，反訴原告基於承攬之法律關係，請求反訴被告應給付反訴原告二百六十八
    萬九千八百七十七元及法定遲延利息，為無理由，應予駁回。
八、反訴原告之訴既經駁回，其假執行之聲請，已失所附麗，應予駁回。
九、反訴部分事證已臻明確，兩造其餘主張及舉證，經審酌與判決結果不生影響，爰
    不逐一論述，附此敘明。
據上論結，本訴原告之訴為一部有理由，一部無理由，反訴原告之訴為無理由，依民
事訴訟法第七十九條、第七十八條、第三百八十九條第一項第五款、第三百九十二條
第二項，判決如主文。
中      華      民      國    九十二    年      十一      月    十四    日
                                    臺灣彰化地方法院民事第二庭
~B審判長法官  何志通
~B      法官  周莉菁
~B      法官  鄭舜元
右為正本係照原本作成。
如對本判決上訴須於判決送達後二十日內向本院提出上訴狀。
中      華      民      國    九十二    年      十一    月      十七    日
~B法院書記官  卓俊杰


司法院資訊處製作；財團法人民間司法改革基金會備份。
